【裁判字號】    92,上,16
【裁判日期】    920722
【裁判案由】    損害賠償
【裁判全文】
臺灣高等法院民事判決                                九十二年度上字第一六號
    上  訴  人  永大機電工業股份有限公司
    法定代理人  許作立
    訴訟代理人  賴重堯律師
    被上訴人    榮民工程股份有限公司
    法定代理人  沈景鵬
    訴訟代理人  李家慶律師
                 梅芳琪律師
右當事人間請求損害賠償事件，上訴人對於中華民國九十一年十一月二十一日臺灣臺
北地方法院九十一年度訴字第四五八號第一審判決提起上訴，本院判決如左：
    主      文
上訴駁回。
第二審訴訟費用由上訴人負擔。
    事實及理由
一、上訴人起訴主張：上訴人於民國八十九年六月二十一日與被上訴人所屬台北市地
    ○街施工處（以下簡稱榮工地下街施工處）簽訂工程契約，承攬「日勝建設太原
    路大樓電梯工程」，總工程費新台幣（下同）壹仟貳佰萬元，另加營業稅５％計
    陸拾萬元，共計壹仟貳佰陸拾萬元。簽約後，上訴人即按其規格備料進廠製作完
    成，並訂於九十年七月一日貨抵現場，進行按裝工程。詎九十年六月七日，榮工
    地下街施工處竟來函片面終止契約。本件電梯陸部，係依「日勝建設太原路大樓
    新建工程」之規格，量身訂製而設計、製造，具有高單價及排他性之特質，並不
    適用於其他工地。榮工地下街施工處竟片面終止契約，上述業已製作完成之電梯
    陸部，勢必棄置不用而變成一堆破銅爛鐵，上訴人公司為避免損害之擴大，積極
    與原業主泰誠營造有限公司（下稱泰誠公司）洽商，茲經該公司同意以一千一百
    萬元（含稅）由上訴人公司繼續承攬上述工程，雙方訂有「工程契約書」（電梯
    材料及電梯按裝工程）貳件，上訴人因榮工地下街施工處片面終止契約而生之損
    害合計一百六十萬元。榮工地下街施工處係被上訴人報准設立之施工單位，並無
    獨立之人事及財務，現已裁撤，自應由被上訴人負全部賠償之責。經上訴人催討
    右述款項，被上訴人回函拒絕，為此依據民法第五百十一條規定及依民法第二百
    二十七條、第二百十六條有關債務不履行損害賠償之規定提起本件訴訟請求損害
    賠償等語。並聲明：(一)原判決廢棄。(二)被上訴人應給付上訴人一百六十萬元及自
    起訴狀繕送達翌日起至清償日止按週年利率百分之五計算之利息。(三)請准供擔保
    宣告假執行。
二、被上訴人辯稱：榮工地下街施工處前係依本件合約第二十九條終止契約，則終止
    契約效果即應該特別約定處理，而排除民法第五百十一條之適用。本件工程合約
    第二十九條後段則規定：「甲方除應驗收乙方已完工作及進場合格器材，按契約
    單價（無契約單價者，由雙方協議之）計付乙方外，並與乙方協議善後辦法。乙
    方應繼續維護已完工程至甲方接管為止．．．」。上訴人竟曲解擴張合約之規定
    ，謂被上訴人台北市地○街施工處，應協助其移轉契約云云，並無可採。又榮工
    地下街施工處於九十年六月七日終止本件工程合約時，上訴人依約所應提供之電
    梯設備均尚未進場安裝，並無工程合約第二十九條後段規定之適用。不論有無合
    約第二十九條後段規定之適用，榮工地下街施工處無庸與上訴人協議善後辦法，
    且所謂協議善後辦法，亦不包括協助上訴人移轉契約。實則，被上訴人台北市地
    ○街施工處本於善意，亦曾多次協助上訴人與業主訂約，是上訴人所稱被上訴人
    未協助其移轉契約云云，顯與事實有違，並不可採等語。並聲明：(一)上訴駁回。
    (二)如受不利判決，請准供擔保宣告免為假執行。
三、經查被上訴人承攬業主泰誠公司之「日勝建設太原路大樓建築結構及裝修工程」
    ，上訴人與被上訴人原有分支單位榮工地下街施工處於八十九年六月二十一日簽
    訂工程契約，由上訴人次承攬上開工程中之電梯工程部分，總工程費含營業稅共
    計一千二百六十萬元。簽約後，上訴人即按其規格備料進廠製作，並訂於九十年
    七月一日貨抵現場進行按裝工程。嗣因業主要求與被上訴人終止上開建築結構及
    裝修工程契約，故榮工地下街施工處於九十年六月七日終止與上訴人之上開電梯
    契約。嗣上訴人與業主泰誠公司訂立二件工程契約書，一件由上訴人以一千一百
    萬元（含稅）承攬上開電梯工程，另一件由上訴人承攬原非屬其承攬之機械停車
    ○三至一二三頁、一五九至一七一頁、一九七至二○九頁），且為兩造所不爭，
    可信為真實。
四、上訴人主張：榮工地下街施工處片面終止系爭電梯工程契約，致使其就系爭工程
    減價一百六十萬元而與業主另訂契約，因而受有一百六十萬元之差價損害，被上
    訴人應依民法第五百十一條規定對於上訴人負損害賠償責任。被上訴人則否認上
    訴人得對其依民法第五百十一條規定請求損害賠償。經查上訴人與榮工地下街施
    工處所定之「工程契約」第二十九條明訂：「不論何種原因，甲方（即被上訴人
    ）認為工程有終止之必要時，得通知乙方（即上訴人）終止契約，乙方應無條件
    接受；一經通知，乙方應即停工。甲方除應驗收乙方之已完工及進場合格器材，
    按契約單價（無契約單價者，由雙方協議之）計付乙方外，並與乙方協議善後辦
    法。乙應繼續維護已完工程至甲方接管為止。」（外放證物，原證一號），依此
    規定，被上訴人台北市地○街施工處認為工程有終止之必要時，得通知上訴人終
    止契約，上訴人應無條件接受。被上訴人係依上開第二十九條規定而非依民法第
    五百十一條前段終止本件契約乙節，有台北市地○街施工處函附卷可稽（外放證
    物，原證三號），且為兩造所不爭。被上訴人既非依民法第五百十一條前段規定
    終止上開契約，上訴人自不得依民法第五百十一條但書規定主張對被上訴人有損
    害賠償請求權存在，故上訴人依據民法第五百十一條規定訴請被上訴人賠償本件
    損害即非正當，不應准許。
五、上訴人復主張：依系爭工程契約第二十九條規定，榮工地下街施工處應與上訴人
    協議善後辦法，但榮工地下街施工處並未履行此一義務，致使其就系爭工程減價
    一百六十萬元而與業主另訂契約，因而受有一百六十萬元之差價損害，被上訴人
    依此條規定應負債務不履行責任，上訴人得依民法第二百二十七條、第二百十六
    條規定有關債務不履行損害賠償之規定請求被上訴人賠償本件損害等語。被上訴
    人則否認其應負債務不履行損害賠償責任。經查：
    (一)依上開契約第二十九條約定，榮工地下街施工處有片面終止契約之權利，其依
      此規定片面終止契約時，負有下列義務：驗收上訴人已完工作及進場合格器材
      、按契約單價（無契約單價者，由雙方協議之）計付上訴人、與上訴人協議善
      後辦法。
    (二)依此規定，上訴人已完成工作及進場合格器材，應由雙方依契約單價計算費用
      ，被上訴人辯稱上訴人預定同年七月一日始進場等語，亦有上訴人信函一份（
      外放證物，原證二號）可稽，上訴人並未舉證證明系爭合約於九十年六月七日
      終止時，上訴人已有合格器材進場之事實，亦未主張被上訴人應就已完成工作
      及進場合格器材依契約單價計算已完成工作之費用，應認被上訴人依上開規定
      並無不履行驗收及計價之責任。
    (三)上訴人主張榮工地下街施工處依合約第二十九條後段規定，應與上訴人協議善
      後辦法，所謂協議善後辦法，包括協助上訴人移轉契約在內等語。被上訴人則
      否認其負有協助上訴人移轉契約之義務。查九十年六月七日終止契約前，上訴
      人、被上訴人、業主泰誠公司早於九十年四月二十四日開會，並做成結論「有
      關電梯工程原榮工與永大之合約尚未履行，故由榮工處與永大先行辦理合約移
      轉，由業主泰誠營造辦理新訂合約」，此有會議紀錄一份可證（外放證物，被
      證九號）。證人即泰誠公司職員陳守國到庭證稱：「「問：議價的時候，榮工
      處有沒有幫忙簽約，或找尋下游廠商？）協議收回自辦的時候，我們和榮工處
      有找來各個廠商開會，告訴他們契約移轉的事，有會議記錄。榮工處和永大都
      有參與開會，至少有兩次開會，一次比較正式，另外一次是不期而遇」、「我
      們沒有參考原來的契約，委請三家廠商報價，經議價比價才決定廠商」、「我
      不知雙方契約內容，和榮工處簽約的廠商，繼續沿用，和下游廠商有開會，各
      個下游廠商分別談」、「兩案（電梯及機械停車位）分開議價，但有整體考量
      ，全部由永大公司承攬」等語。證人即被上訴人副主任楊宗賢到庭證稱：「契
      約移轉有開會，永大公司、榮工處和陳守國都有參與，並不是如永大公司所說
      的我們沒有介入，業主說我們不必參與，我們才退出」、「三方有開會，在業
      主辦公室，開會張長寶、陳守國有在場，還有一位業主的許副總也在場，當時
      兩方面都各自去協調，不期而遇。業主告訴我們，他們會處理好，我們不必再
      涉入」、「第一次開會紀錄如原審被證九號，另外一次我和陳守國、張長寶和
      另一位副總開會。當時我們是各自有約，剛好見到，就一起談」、「我們後來
      才知道永大公司和泰誠營造議了兩個工程，永大並沒有告訴我有機械停車位的
      議價」等語。證人即上訴人職員張長寶庭證稱：「我和陳守國有約，遇到楊宗
      賢，大家一起談」、「沒有提出原來的契約給泰誠營造看，議價的時候，沒有
      配合泰誠營造，對我們來說，電梯如同廢鐵」等語（本院卷，九十至九六頁）
      。上開證物及證言足證下列事實：1.兩造於九十年六月七日終止契約前即與業
      主泰誠公司於九十年四月二十四日開會做成下列結論：系爭工程由榮工地下街
      施工處與永大先行辦理合約移轉，由業主泰誠營造辦理新訂合約。2.被上訴人
      共與上訴人及業主泰誠公司至少開過二次會，嗣後被上訴人並未將系爭電梯契
      約移轉由業主泰誠公司承受該契約，而係由泰誠公司與上訴人經由議價程序後
      另訂二件新工程契約，由上訴人承攬系爭電梯工程以及原非被上訴人所承攬之
      機械停車位工程。因此，系爭契約既已終止並由上訴人與業主另訂新約，並無
      移轉契約情事，則上訴人主張被上訴人違反移轉契約之義務云云，並無可採。
      又兩造既與業主達成協議由上訴人與業主另訂新約，上訴人因而與業主訂立新
      約，不僅承攬系爭電梯工程，而且承攬原屬業主與第三人所訂立之機械停車位
      工程，上訴人復未能舉證證明被上訴人有何未盡協議善後辦法義務之事實，則
      上訴人主張被上訴人未盡協議善後辦法之義務，其得依民法第二百二十七條、
      第二百十六條規定有關債務不履行損害賠償之規定請求被上訴人賠償本件損害
      云云，亦無可採。
    (四)上訴人既未能提出其他積極證據足證被上訴人有何債務不履行情事，其依據民
      法第二百二十七條、第二百十六條有關債務不履行損害賠償規定請求被上訴人
      賠償本件損害，即屬不能准許。
六、從而上訴人依民法第五百十一條規定及依民法第二百二十七條、第二百十六條有
    關債務不履行損害賠償之規定，請求被上訴人應給付上訴人壹佰陸拾萬元及自起
    訴狀繕本送達翌日起至清償日止按週年利率百分之五計算之利息為無理由，不應
    准許。其假執行之聲請亦失所附麗，應併予駁回。原審為上訴人敗訴之判決，及
    駁回其假執行之聲請，理由雖不盡相同，結論並無不合。上訴意旨指摘原判決不
    當，求予廢棄改判，為無理由，應予駁回。
七、本件事證已臻明確，兩造其餘主張與舉證，無一一論列之必要，併此敘明。
八、據上論結，本件上訴為無理由，依民事訴訟法第四百四十九條第一項、第七十八
    條，判決如主文。
中      華      民      國    九十二    年      七      月    二十二    日
                              民事第十二庭
                                  審判長  法  官  林  丁  寶
                                          法  官  陳  博  享
                                          法  官  高  鳳  仙
右正本係照原本作成。
如不服本判決，應於收受送達後二十日內向本院提出上訴書狀，其未表明上訴理由者
，應於提出上訴後二十日內向本院補提理由書狀（均須按他造當事人之人數附繕本）
上訴時應提出委任律師或具有律師資格之人之委任狀；委任有律師資格者，另應附具
律師及格證書及釋明委任人與受任人有民事訴訟法第四百六十六條之一第一項但書或
第二項（詳附註）所定關係之釋明文書影本。
中      華      民      國    九十二    年      七      月    二十四    日
                                          書記官  黃  慶  霽
附註：
民事訴訟法第四百六十六條之一（第一項、第二項）：
對於第二審判決上訴，上訴人應委任律師為訴訟代理人。但上訴人或其法定代理人具
有律師資格者，不在此限。
上訴人之配偶、三親等內之血親、二親等內之姻親，或上訴人為法人、中央或地方機
關時，其所屬專任人員具有律師資格並經法院認為適當者，亦得為第三審訴訟代理人
。


司法院資訊處製作；財團法人民間司法改革基金會備份。
